臺灣臺北地方法院民事判決　　　　　　　 94年度訴字第191號
原　　　告　丁○○
　　　　　　丙○○
　　　　　　戊○○
共　　　同
訴訟代理人　許文彬律師
複 代理 人　周欣穎律師
　　　　　　蕭嘉甫律師
被　　　告　乙○○
訴訟代理人　甲○○
當事人間請求侵權行為損害賠償事件，經本院刑事庭移送前來，
本院於中華民國九十四年五月三十一日言詞辯論終結，判決如下
：
    主      文
被告應給付原告新台幣陸拾伍萬肆仟佰元，及自民國九十三年
七月二十一日起至清償日止，按年息百分之五計算之利息。
原告其餘之訴駁回。
訴訟費用由被告負擔百分之十三，餘由原告負擔。
本判決原告勝訴部分，於原告以新台幣貳拾貳萬元為被告供擔保
後，得假執行。
原告其餘假執行之聲請駁回。
    事實及理由
一、原告主張：
  (一)被告於民國92年12月27日下午6時30分許，駕駛車號BS-0325
    號自小客貨車，沿新店市○○路○段北向行經景美新橋橋頭
    時，超速行駛，未注意車前狀況、隨時保持必要安全措施，
    而當天天氣晴朗、有夜間照明、視距良好，市區○○道路乾
    燥、平直、無缺陷及障礙，並無不能注意之情事，竟在發現
    有行人即訴外人許安邦立於分隔島上、擬穿越道路，猶未採
    取必要措施，致在第二車道撞擊正由橋頭處東向穿越道路之
    行人許安邦，造成許安邦頭部創傷、右足跟部裂傷致死（下
    稱系爭事故）。
  (二)依民法第一百八十四條第一項前段、第一百九十二第一項、
    第一百九十四條規定，被告應賠償原告即許安邦之子所受下
    列損害：
  1.殯葬費用新台幣（下同）1,127,620 元：包括許安邦臺北靈
    堂費用406,120元、台南故鄉出殯費用245,500元、墓碑費用
    26,000元；另外許安邦之墓地則係由原告丙○○提供15坪土
    地使用，以每坪30,000元計算，為450,000元。
  2.許安邦生前尚有勞動能力，在原告丁○○開設之公司從事日
    文翻譯工作，平均每年有 180,000元之收入，又其生前健康
    情況良好，死亡時為71歲，按國人平均壽命計算，客觀上至
    少仍有5年工作能力，就其所受勞動能力損害部分為900,000
    元。
  3.慰撫金 3,000,000元：原告三人之父親許安邦生前和藹慈祥
    ，疼愛兒孫，在原告等之母親過世後，原告更視父親如家中
    至寶，兄弟間每月均細心輪流照顧各10日，家庭和樂溫馨。
    詎許安邦突遭被告駕車撞斃，原告等頓失父親、兒女驟失祖
    父，和樂溫馨之家庭已不復完整，原告所受心靈創傷非筆墨
    所能形容，為此原告各請求被告給付 1,000,000元之慰撫金
    。
  (三)為此本於侵權行為之法律關係，請求被告負損害賠償責任等
    語。並聲明：
  1.被告應給付原告 5,027,620元，及自起訴狀繕本送達翌日起
    至清償日止，按年息5﹪計算之利息。
  2.願供擔保以代釋明，請准宣告假執行。
二、被告則抗辯：
  (一)被告在系爭事故發生前行經景美新橋中時，見前方約10公尺
    左右之中央分隔島路燈下有一人站立，隨即減速欲讓該行人
    即許安邦通過，被告見該行人並無意通過，正欲行車通過時
    ，許安邦突然衝出，因被告係行駛於三車道之中間車道，右
    邊車道當時正有一部車輛行駛，應變不及且無法閃避以致發
    生系爭事故，被告當時煞車距離為15.4公尺，並未超速行駛
    。然景美新橋上設有中央分隔島，為禁止行人直接穿越之快
    車道，新橋兩邊有迴旋梯可接通地面由橋下通過，追究肇事
    原因，行人許安邦違規跨越中央分隔島橫越道路才係主因。
    另被告現已66歲無工作、收入，請依民法第二百十八條規定
    減輕賠償金額。
  (二)許安邦生前健康狀況並非良好，曾有一週內至長庚紀念醫院
    掛號三次之情形，顯無勞動能力可言。況原告所提出之所得
    稅扣繳憑單上扣繳義務人為原告丁○○開設之公司，應為原
    告為公司避稅之手段，原告應舉證證明許安邦所擔任之職務
    、工作內容、每月給付之薪資數額等事實。再者，原告主張
    之殯葬費用包括兩次出殯費用，且僅為估價單並非收據，原
    告應證明有費用之支出；墓地部分則係原告丙○○所有之土
    地，原告並未提出支付購買土地價金之證明。又原告請求之
    慰撫金顯不合理而過高。
  (三)並聲明：原告之訴及假執行之聲請均駁回。
三、兩造不爭執之事實：
    被告於92年12月27日下午6時30分許，駕駛車號BS-0325號自
    小客貨車，沿新店市○○路○段北向行經景美新橋橋頭時，
    適有行人許安邦立於分隔島上、嗣後穿越道路，被告當時係
    行駛於第二車道上，而後撞擊正由橋頭處東向穿越道路之行
    人許安邦，許安邦因此頭部創傷、右足跟部裂傷致死之事實
    ，為兩造所不爭執，復經本院依職權調閱臺灣臺北地方法院
    九十三年度偵字第八一三號及九十二年度相字第八二五號、
    本院九十三年度交易字第六五號、臺灣高等法院九十三年度
    交上易字第二六五號被告所涉過失致死刑事案件卷宗（以下
    簡稱刑事卷），查對屬實，自堪信為真實。
四、原告主張被告撞擊許安邦致死，為有過失，應負侵權行為損
    害賠償責任，賠償原告所付殯葬費用、許安邦所受勞動能力
    損害、原告精神上損害即慰撫金等語。但被告則抗辯：其當
    時並未超速行駛，且許安邦違規穿越中央分隔島方為系爭事
    故發生主因，再者，原告應確實證明其所支出之費用等語，
    並以前開情詞置辯。是以，本件兩造爭執之重點在於：
  (一)被告駕駛自小客貨車撞擊許安邦致死，就系爭事故之發生是
    否有過失，應否依民法第一百八十四條第一項前段規定負損
    害賠償責任？
  (二)原告請求被告給付殯葬費用、慰撫金，及賠償許安邦勞動能
    力損害等情，是否均屬有據？
  (三)關於系爭事故之發生，許安邦、被告之過失比例各為何？有
    無民法第二百十七條、第二百十八條規定之適用？
五、現就兩造爭執之重點分述如下：
  (一)被告駕駛自小客貨車撞擊許安邦致死，就系爭事故之發生是
    否有過失，應否依民法第一百八十四條第一項前段規定負損
    害賠償責任？
  1.被告雖然辯稱其在系爭事故發生當日並未超速行駛，此從所
    駕駛之自小客貨車實際煞車距離僅為15.4公尺即可得知等語
    。
  2.按因過失，不法侵害他人之權利者，負損害賠償責任，民法
    第一百八十四條第一項前段定有明文。所謂過失，不僅指雖
    非故意，但按其情節應注意、能注意而不注意之情形，即對
    於侵權行為之事實，雖預見其發生，而確信其不發生之情形
    亦包括在內。又所謂相當因果關係，係指無此行為，雖必不
    生此損害，有此行為，通常即足生此損害，是為有因果關係
    ，而如無此行為，必不生此損害，有此行為，通常亦不生此
    損害，自無因果關係之情形。
  (1)經查，系爭事故地點位於連接台北縣新店市與台北市景美地
    區之景美新橋上，該橋橋中設有寬式安全島，橋面並無行人
    穿越道，且橋面兩側鋪設有紅磚人行道，該紅磚道雖設置樓
    梯可通達地面，但無法藉由該樓梯跨越橋面，欲橫越道路須
    藉由橋下、距離肇事地點約 300公尺之行人穿越道等情，業
    經證人即系爭事故之處理警員徐安泰於刑事第一審證述明確
    ，並有現場照片在卷可稽（見刑事第一審卷第 47、71-77頁
    ）。以該橋相關標誌、標線及交通設施設置情形觀察，一般
    行人當不致貿然在該橋上橫越道路。但被告於刑事第一審審
    理中明確陳稱：「我看到被害人後我有開始踩煞車減速，不
    知他是不是要過馬路，我看他的手有抓著安全島上的牌子，
    不像要過馬路，我就放心繼續前行…」等語（見刑事第一審
    卷第28頁），顯然被告發現許安邦站立在橋中央之安全島上
    ，係研判許安邦將有橫越道路之動作，惟因許安邦嗣後之舉
    措造成被告之誤判，而繼續前行。由此可認定被告於事發之
    前，對於許安邦將自橋中安全島步下橫越道路之違規行為，
    已有預見。
  (2)又被告駕駛之自小貨車在肇事現場遺留連續不斷之煞車痕，
    長度達18.7公尺，已經證人徐安泰於刑事第一審93年9月6日
    審判期日證述：「現場圖上15.4公尺的煞車痕是鑑識小組採
    證的，隔天會同家屬到場，又再劃上右前輪 3.3公尺的煞車
    痕。」、「…本件煞車痕總共長18.7公尺」等語綦詳（見刑
    事第一審卷第68頁），依交通部頒之「一般公路汽車煞車距
    離、行車速度對照表」，在乾燥柏油路面留有此等長度之煞
    車痕，車速約在時速60公里左右，而系爭事故發生路段之速
    限為時速50公里，此有道路交通事故調查報告表在卷可稽（
    見刑事相字卷第17頁），足證，被告在事發之際係以超逾速
    限之速度行車。是以，被告辯稱其煞車距離僅為15.4公尺云
    云，尚不足取。
  (3)次查，許安邦確係因系爭事故受有頭部創傷、右足跟部裂傷
    等傷害，經送醫急救後，仍因所受之前述頭部傷引發出血性
    休克，而於同日下午 8時45分許不治死亡，亦經臺灣臺北地
    方法院檢察署檢察官督同法醫師相驗屬實，並有勘驗筆錄、
    相驗屍體證明書、驗斷書及相驗照片在卷足憑（見刑事相字
    卷第46、50-56頁、偵查卷第5-17頁）。
  (4)按汽車行駛時，駕駛人應注意車前狀況，並隨時採取必要之
    安全措施；行車速度在市區道路，時速不得超過50公里，道
    路交通安全規則第九十四條第三項、第九十三條第一項第一
    款分別定有明文，被告為已考領駕照之人，對此規定應係知
    悉。且依道路交通事故調查表所載，系爭事故發生之際，天
    候晴、夜間有照明、道路無障礙物、視距良好，並無不可注
    意之情，詎被告駕車行近事發地點前，已先發現許安邦站立
    在橋中之安全島，可能要橫越道路之動態，非但未注意警戒
    前方，且於誤判許安邦不會穿越道路後繼續前行，致突見許
    安邦步下安全島開始橫越道路後閃煞不及而肇事，被告對系
    爭事故之發生顯然有過失。再者，被告前開行為係系爭事故
    發生之次因，亦即，系爭事故之發生、許安邦之死亡與被告
    之過失行為間有相當因果關係，則業經臺灣省臺北縣區車輛
    行車事故鑑定委員會認定被告駕駛自小貨車未注意車前狀況
    ，為肇事次因等情甚詳，有該會北鑑字第930357號鑑定意見
    書在卷可憑（見本院卷第57、58頁）。
  3.以上均經本院依職權調閱前揭被告所涉過失致死案件卷宗查
    閱屬實。是以，原告主張上開事實自堪信為真實，被告之上
    開過失行為致生許安邦死亡之結果，二者間有相當因果關係
    ，被告應依民法第一百八十四條第一項前段規定負侵權行為
    損害賠償責任。
  (二)原告請求被告給付殯葬費用、慰撫金，及賠償許安邦勞動能
    力損害等情，是否均屬有據？
  1.按「不法侵害他人致死者，對於支出殯喪費之人，亦應負損
    害賠償責任。」、「不法侵害他人致死者，被害人之父、母
    、子、女及配偶，雖非財產上之損害，亦得請求賠償相當之
    金額。」，民法第一百九十二條第一項及同法第一百九十四
    條分別定有明文。被告應就被害人許安邦之死亡負過失損害
    賠償責任，原告分別為許安邦之子女，有戶籍謄本在卷足佐
    （見本院卷第21、28、37頁），此為被告所不爭執。其等請
    求被告賠償殯喪費、勞動能力損害及精神上慰撫金是否有當
    ，現分述如下。
  2.原告主張其等支出殯葬費用 1,127,620元，包括許安邦臺北
    靈堂費用406,120元、台南故鄉出殯費用245,500元、墓碑費
    用26,000元；另外許安邦之墓地則係由原告丙○○提供15坪
    土地使用，以每坪30,000元計算，為 450,000元等情，雖提
    出估價單、收據為證。但被告則抗辯原告並未提出其實際支
    出費用之證明等語。
  (1)許安邦臺北靈堂費用406,120元：
    原告就此僅提出估價單以為證明，但關於原告是否確實有為
    處理殯葬事宜支出此等費用，原告迄未能提出處理許安邦殯
    葬事宜之業者曾自原告處收受此等費用之證明。據此，尚難
    得證原告為支出殯葬費用之人、及原告所支出之殯葬費用數
    額等事實，故原告此部分所陳，即不足採。
  (2)台南故鄉出殯費用245,500元、墓碑費用26,000元；
    原告確有支出此等費用，有其提出福仁商號、麻豆石店製作
    之收據可證（見本院九十三年度交附民字第一００號卷第12
    、13頁）。按所謂殯葬費，指收斂費及埋葬費而言，例如：
    棺材費、運屍費、運棺及靈柩車費、壽衣費、喪葬用品費、
    墓碑費、埋葬費、遺像及鏡框費、誦經祭典費等。原告此部
    分殯葬費係用做出殯、棺木、墓碑之支出，自應予准許。
  (3)至於原告雖陳稱：許安邦之墓地係由原告丙○○提供15坪土
    地使用，以每坪 30,000元計算共450,000元等語。但被告則
    抗辯墓地15坪過大並不合理、又無確切數額證明等語。卷查
    ，原告就其此部分之請求，並未提出任何證據加以證明，且
    關於墓地確實須使用15坪、墓地係由原告丙○○提供者、墓
    地價值是否為每坪30,000元，俱未見其舉證以實其說，所為
    之主張，自難採信，上開請求尚難准許。
  3.原告主張：許安邦生前尚有勞動能力，並在原告丁○○開設
    之公司從事日文翻譯工作，平均每年有180,000元之收入等
    情，固然提出各類所得扣繳暨免扣繳憑單為證（見本院九十
    三年度交附民字第一００號卷第14頁）。然此節則為被告所
    否認。
  (1)首先，原告此項請求所依據之實體法上請求權基礎為何，原
    告均未能詳予主張陳明（見本院94年2月1日言詞辯論筆錄，
    卷第12頁），故其遽以請求被告負賠償責任，已乏法律上依
    據。
  (2)次查，前述各類所得扣繳暨免扣繳憑單所載扣繳義務人為原
    告丁○○開設之丕巽企業有限公司；而許安邦生前係在該公
    司從事何種職務，原告先則表示：「許安邦生前是在丁○○
    開設的公司工作，擔任何職並不清楚…」等語（見本院94年
    4月26日言詞辯論筆錄，卷第61頁），嗣則於本院94年5月31
    日言詞辯論期日陳稱：「許安邦在丁○○的公司是從事日文
    翻譯工作」（見本院卷第68頁），同時提出戶籍謄本、68年
    間販賣業藥商許可執照、台南縣中藥商業同業公會證書等件
    。然而，原告對於許安邦生前從事之工作先則表示不清楚，
    後則以係擔任日文翻譯為其主張之依據，但所提出之書證僅
    能證明許安邦為藥商同業公會會員，尚未能證明許安邦有擔
    任原告所述日文翻譯工作之事實。甚者，原告亦未提出許安
    邦生前每月均受有薪資給付之相關證明。準此，許安邦是否
    確實有在原告丁○○開設之丕巽企業有限公司工作一事，顯
    難遽以採信。況查，許安邦死亡時已屆71歲之年紀，斯時已
    逾勞動基準法所定退休年齡甚多，其是否確實仍有勞動能力
    ，自原告提出之前述證據，尚難使本院產生信其主張為可採
    之心證。
  (3)綜此，原告主張被告許安邦受有勞動能力之損害 900,000元
    ，顯不足採信，無從准其請求。
  4.非財產上損害即精神慰撫金：
  (1)原告既為許安邦之子女，依民法第一百九十四條規定自可得
    請求被告給付精神上損害賠償即慰撫金。蓋非財產上之損害
    賠償為民事損害賠償之一脈，因之，非財產上損害賠償亦當
    然採賠償全部損害之原則。故而計算損害之大小時，應依附
    賠償權利人感受痛苦之諸因素而計算，乃當然之結果。又所
    謂相當金額之計算，應以實際加害之情形、被害人所受精神
    上痛苦之程度、賠償權利人之身分地位、經濟能力、家庭狀
    況，並斟酌賠償義務人之經濟狀況、可歸責之程度等定之。
  (2)經查，原告丁○○為丕巽企業有限公司董事長，年收入平均
    約 3,000,000元，原告戊○○為中油公司工程師，每月收入
    約 97,123元，原告丙○○為大專畢業，年收入約2,400,000
    元等情，除經原告陳述明確外，復有原告財產歸屬資料清單
    、工作人員異動通知單、待遇表、財產明細查詢等在卷可證
    （見本院卷第 20-40頁），就此為被告所不爭執。再者，原
    告三人平日輪流照顧其父親許安邦，許安邦突遭被告駕車撞
    斃，原告等頓失父親，和樂溫馨之家庭已不復完整，原告所
    受心靈創傷非筆墨所能形容，亦經原告陳明無訛，被告對於
    原告確實輪流照顧許安邦乙節並不否認（見本院卷第 61頁）
    ，本院審酌原告所述，認為原告三人平日分別與許安邦同居
    生活，原享有融洽之家居生活，今因被告過失致遭喪夫之痛
    ，天倫之樂不再，所受精神上痛苦堪信甚鉅，認原告各請求
    被告給付慰撫金 1,000,000元，尚屬適當。被告抗辯金額過
    高，尚無足取。
  5.綜前所述，原告請求被告賠償殯葬費用 271,500元、慰撫金
    共3,000,000元，均屬有據，逾此範圍部分，則無理由。
  (三)關於系爭事故之發生，許安邦、被告之過失比例各為何？有
    無民法第二百十七條、第二百十八條規定之適用？
  1.民法第二百十七條第一項規定：「損害之發生或擴大，被害
    人與有過失者，法院得減輕賠償金額或免除之。」，過失相
    抵係就賠償義務人之過失與賠償權利人之過失，相互比較，
    以定責任之有無及範圍，並非兩者互相抵銷。過失相抵之功
    能，非僅限制被害人或賠償權利人過失所生損害不許轉嫁與
    加害人或賠償義務人而已，在現今民事訴訟制度關於因果關
    係之認定，只許認定全部有因果關係，或完全無因果關係，
    而不許認定部分有因果關係，此時過失相抵制度正足以調整
    此種僵硬制度所造成之偏差，以實現公平裁判之目的，尤其
    在交通事故之損害賠償方面，有不少情形係雙方之過失所共
    同造成，加害人與被害人僅係相對之觀念，過失之輕重與損
    害之大小並不一致，有時過失重者因所受損害較大，而成為
    被害人之情形亦屬有之，此時適用過失相抵法則，自可避免
    不公平裁判之發生。
  (1)所謂被害人與有過失，乃係被害人苟能盡其善良管理人之注
    意，即得避免損害發生原因事實之成立或損害之發生與擴大
    ，竟不注意之意（最高法院五十八年度台上字第三四二七號
    判決意旨參照）。
  (2)再者，所謂被害人之範圍，倘若間接被害人，繼承直接被害
    人之過失，即直接被害人與有過失而已死亡者，其繼承人即
    賠償權利人請求賠償時，法院亦得依職權減免賠償金額。
  2.按行人在設有劃分島或護欄之路段，不得穿越道路，為道路
    交通安全規則第一百三十四條第二款所明定。卷查，被害人
    許安邦係在設置安全島之路段違規穿越道路而遭被告駕車撞
    擊，其違規穿越道路之舉，實為本件事故之主因，已經臺灣
    省臺北縣區車輛行車事故鑑定委員會認定：被害人許安邦違
    規跨越中央分隔島橫越道路，為本件事故之主因，被告駕駛
    自小貨車未注意車前狀況，為肇事次因等情甚詳，有前述該
    會鑑定意見書在卷可憑（見本院卷第57、58頁）。上情亦經
    證人徐安泰於刑事案件第一審審理中證述：系爭事故發生地
    之景美新橋兩側均設有行人紅磚道，行人在橋上不得穿越馬
    路，必須下橋後才能穿越馬路等語無訛（見刑事第一審卷第
    47頁）。據此，被害人許安邦未遵守前開道路交通安全規則
    之規定，率而跨越安全島、並穿越道路，始為系爭事故發生
    之主要原因，而其在此事故發生之路段應注意不得隨意跨越
    安全島穿越道路，竟未能注意而輕率地違反上開規定，造成
    系爭事故之發生，自有過失，且其過失與其死亡結果發生間
    有相當因果關係，均堪認定。本件應適用過失相抵之法則，
    經核被害人許安邦之前開過失程度，被告與被害人許安邦應
    各負十分之二、十分之八之責任，故原告得請求被告賠償之
    金額應減輕為654,300元（3,271,500×2/10＝654,300）。
  3.至於被告雖以其現已66歲無工作、收入，而依民法第二百十
    八條規定請求本院減輕賠償金額等語置辨。惟按，「損害非
    因故意或重大過失所致者，如其賠償致賠償義務人之生計有
    重大影響時，法院得減輕其賠償金額。」，民法第二百十八
    條雖定有明文；但被告關於賠償將致其生計有重大影響之情
    事，並未提出相關證據以供本院採酌，故其前述所辯，尚無
    由准許。
六、綜上所述，被告超速行駛、未注意車前狀況以致發生系爭事
    故，應賠償原告所支出之殯葬費用 271,500元及原告所受精
    神上損害即慰撫金共 3,000,000元。然而，直接被害人許安
    邦違反道路交通安全規則恣意跨越安全島、穿越道路為系爭
    事故發生之主要原因，其過失程度大於被告，自有過失相抵
    原則之適用，被告僅應按其過失比例即十分之二負賠償責任
    。從而，原告本於侵權行為之法律關係，依民法第一百八十
    四條第一項前段、第一百九十二第一項、第一百九十四條規
    定請求被告給付 654,300元，及自起訴狀繕本送達翌日即93
    年7月21日（見本院卷第62頁）起至清償日止，按年息5﹪計
    算之法定遲延利息，為有理由。至超逾部分，則難謂有據，
    應予駁回。
七、本件為判決之基礎已臻明確，兩造其餘之陳述及所提其他證
    據，經本院斟酌後，認為均於判決之結果無影響，亦與本案
    之爭點無涉，自無庸逐一論述，併此敘明。
八、假執行之宣告：
    原告陳明願供擔保，聲請宣告假執行，經核其勝訴部份，合
    於法律規定，爰酌定相當之擔保金額宣告之；其餘假執行之
    聲請，因該部份訴之駁回而失所依據，應予駁回。
九、結論：原告之訴為一部有理由，一部無理由，並依民事訴訟
    法第七十九條、第八十五條第一項前段、第三百九十條第二
    項，判決如主文。
中　　華　　民　　國　　94　　年　　6 　　月　　24　　日
                  民事第三庭  法  官  賴錦華
正本係照原本作成
如對本判決上訴，須於判決送達後廿日內向本院提出上訴狀
中　　華　　民　　國　　94　　年　　6 　　月　　27　　日
                              書記官  林桂玉
